---
title: "Resolução da lista 4 de ADAR"
author: "Maicon Fonseca Andrades"
date: "01/02/2021"
output: html_document
---

```{r setup, include=FALSE}
knitr::opts_chunk$set(echo = TRUE)
```

<!-- 
Lista 4 original foi dividida em duas:
uma com exercícios tidyr e outra com dplyr
-->


## Pré-requisitos

**Pacotes necessários**

```{r}
library(tidyverse)
library(easypackages)

pacotes <- c(
  "openair",
  "lubridate",
  "scales",
  "rio",
  "readr",
  "dplyr",
  "hablar",
  "stringr"
)
library(stringr)
libraries(pacotes)
```


**Dados**

```{r}
arq_temp <- tempfile(fileext = ".RData")
download.file(
  "https://github.com/lhmet/adar-ufsm/blob/master/data/dados-lista-exerc4-cap9.RData?raw=true",
  destfile = arq_temp,
  mode = "wb"
)
# nome dos dados carregados para os exercícios
print(load(arq_temp))
```


## Exercícios

1. Converta os dados de anomalias padronizadas do índice de oscilação sul armazenados no *quadro de dados* `soi` (mostrado abaixo) para o formato \"arrumado\" e em ordem cronológica. Os nomes das variáveis na tabela de dados arrumado deve estar sempre em letras minúsculas (conheça a função `tolower()`).

A estrutura esperada dos dados processados é mostrada abaixo: 

```
Rows: 36
Columns: 3
$ year <int> 1951, 1951, 1951, 1951, 1951, 1951, 19...
$ mes  <int> 1, 2, 3, 4, 5, 6, 7, 8, 9, 10, 11, 12,...
$ soi  <dbl> 1.5, 0.9, -0.1, -0.3, -0.7, 0.2, -1.0,...
```

```{r}

# verificando a estrutura dos dados
str(soi)

# coersão do data frame para tibble
soi_tbl <- as_tibble(soi)
(soi_tbl)

# reestruturando os dados em uma nova tabela
soi_tbl_long <- pivot_longer(
  data = soi_tbl,
  cols = c(2:13),
  names_to = "MES",
  values_to = "SOI"
)
# alterando os nomes das variaveis para letras minusculas
names(soi_tbl_long) <- tolower(names(soi_tbl_long))

# convertendo a coluna mes para inteiro
soi_tbl_long <- transform(soi_tbl_long, mes = as.integer(mes))

# organizando os dados em ordem cronológica
soi_tbl_long <- soi_tbl_long[order(soi_tbl_long$year),]

# verificando a estrutura do quadro de dados
glimpse(soi_tbl_long)

```


- - -


2. Faça a conversão dos dados de precipitação diária, armazenados em um **`tibble**`, para o \"formato arrumado\" e transforme as datas para o tipo de dados *date*.
A estrutura esperada do **`tibble`** resultante é mostrada abaixo:
```
Rows: 40
Columns: 4
$ x    <dbl> -60.625, -60.625, -60.625, -60.625, -60.625, -60.625, -6...
$ y    <dbl> 5.125, 5.125, 5.125, 5.125, 5.125, 5.125, 5.125, 5.125, ...
$ date <date> 2010-01-01, 2010-01-02, 2010-01-03, 2010-01-04, 2010-01...
$ prec <dbl> 0.0000000, 0.0000000, 0.0000000, 0.4484863, 2.3515625, 4...
```


```{r}

# verificando a estrutura dos dados
str(precd_ncdf)

# coersão do data frame para tibble
precd_tbl <- as_tibble(precd_ncdf)
head(precd_tbl, n = 5)

# reestruturando os dados em uma nova tabela
precd_tbl_long <- pivot_longer(
  data = precd_tbl,
  cols = c(3:10),
  names_to = "date",
  values_to = "prec"
)
head(precd_tbl_long, n = 5)

# removendo o character "X' da coluna date 
precd_tbl_long$date <- str_replace_all(precd_tbl_long$date, pattern = "[X]", "")

# outra forma de remover:
#precd_tbl_long$date <- gsub("X", "", precd_tbl_long$date)

# convertendo a coluna das datas para o formato date
precd_tbl_long$date <- format(as.Date(x = precd_tbl_long$date, "%Y.%m.%d"), format = "%Y-%m-%d")
precd_tbl_long$date <- as.Date(precd_tbl_long$date)

# verificando a estrutura do quadro de dados
glimpse(precd_tbl_long)
```


- - -


3. Coloque os dados de poluição (**`tibble`** `poluentes`) no formato \"arrumado\".


```{r}

# verificando a estrutura dos dados
str(poluentes)

# coersão do data frame para tibble
poluentes_tbl <- as_tibble(poluentes)
(poluentes_tbl)

# arrumando os dados
poluentes_tbl_w <- pivot_wider(
  data = poluentes_tbl,
  names_from = poluente,
  values_from = duracao
)
glimpse(poluentes_tbl_w)

# convertendo as colunas para numérico
#poluentes_arrumado <- transform(
#  poluentes_tbl_w,
#  ozone = parse_number(ozone),
#  so2 = parse_number(so2),
#  no2 = parse_number(no2)
#)
# verificando o data frame arrumado
#glimpse(poluentes_arrumado)

```


- - -


4. a. Coloque os dados meteorológicos diários da estação meteorológica de Santa Maria no formato arrumado. 
```
#> # A tibble: 12 x 35
#>    id    element month  year    d1    d2    d3    d4    d5    d6    d7    d8    d9   d10
#>    <chr> <chr>   <dbl> <dbl> <dbl> <dbl> <dbl> <dbl> <dbl> <dbl> <dbl> <dbl> <dbl> <dbl>
#>  1 83936 tmax        1  2010  32.6  33.4  24.8  29.4  27    24.4  29.6  29.4  29.6  31.8
#>  2 83936 tmin        1  2010  17.9  21.4  21.6  23.4  23.2  21.8  18    19.4  21.8  22.4
#>  3 83936 tmax        2  2010  36.8  38.4  32.6  38.6  34    36.4  29.8  31    32.8  33.6
#>  4 83936 tmin        2  2010  25.4  25    29.6  26.2  25    25.8  25.4  22.2  19.8  17.6
#>  5 83936 tmax        3  2010  32    32.4  33.6  32.4  32    29.6  30.2  30    31    32.6
#>  6 83936 tmin        3  2010  18.6  19    20.2  21.6  19.8  18.4  17.3  21.6  20.4  22.2
#>  7 83936 tmax        4  2010  34.4  28.6  21    24.2  23.4  24    24.6  26    27.6  30.2
#>  8 83936 tmin        4  2010  17.5  21    20.6  17.6  15    10.8  11.7  11.3  12.7  11.6
#>  9 83936 tmax        5  2010  27    26.4  20.2  22.8  25.4  17.4  19.6  19.8  17.2  17.4
#> 10 83936 tmin        5  2010   7.2   7    13    16.2  14.1  11.5  14.4  11     9.9   9  
#> 11 83936 tmax        6  2010  19.2  23.8  17.2  18.6  21.2  20.2  17.8  15.4  16.2  19  
#> 12 83936 tmin        6  2010   4.1   8.8   9.1  15.2  11.4   6.1   6.3   7.3   5.6   3.5
#> # … with 21 more variables: d11 <dbl>, d12 <dbl>, d13 <dbl>, d14 <dbl>, d15 <dbl>,
#> #   d16 <dbl>, d17 <dbl>, d18 <dbl>, d19 <dbl>, d20 <dbl>, d21 <dbl>, d22 <dbl>,
#> #   d23 <dbl>, d24 <dbl>, d25 <dbl>, d26 <dbl>, d27 <dbl>, d28 <dbl>, d29 <dbl>,
#> #   d30 <dbl>, d31 <dbl>
```

```{r}
# verificando a estrutura dos dados
str(dados_sm)

# coersão para tibble
dados_sm_tbl <- as_tibble(dados_sm)

# reestruturando os dados em uma nova tabela
dados_sm_long <- pivot_longer(
  data = dados_sm_tbl,
  cols = c(5:35),
  names_to = "day",
  values_to = "value"
)

# verificando os dados
glimpse(dados_sm_long)

# os dados ainda não estão arrumados, é preciso separar a coluna element
dados_sm_wider <- pivot_wider(
  data = dados_sm_long,
  names_from = element,
  values_from = value
)
# verificando o data frame arrumado
glimpse(dados_sm_wider)
```


   b. Deixe os dados ordenados cronologicamente e obtenha as variáveis com nomes e ordem conforme mostrado na estrutura de dados esperada.
```
Rows: 186
Columns: 6
$ id    <chr> "83936", "83936", "83936", "83936", "83936", "...
$ year  <dbl> 2010, 2010, 2010, 2010, 2010, 2010, 2010, 2010...
$ month <dbl> 1, 1, 1, 1, 1, 1, 1, 1, 1, 1, 1, 1, 1, 1, 1, 1...
$ day   <int> 1, 2, 3, 4, 5, 6, 7, 8, 9, 10, 11, 12, 13, 14,...
$ tmax  <dbl> 32.6, 33.4, 24.8, 29.4, 27.0, 24.4, 29.6, 29.4...
$ tmin  <dbl> 17.9, 21.4, 21.6, 23.4, 23.2, 21.8, 18.0, 19.4...
```

```{r}
# removendo o caracter "d" da coluna "day" e convertendo para inteiro
dados_sm_wider$day <- str_replace(dados_sm_wider$day, pattern = "[d]", replacement = "") 

dados_sm_wider$day <- as.integer(dados_sm_wider$day)

# ordenando as colunas
dados_sm_wider <-
  dados_sm_wider %>%
  select(id, year, everything())

# organizando os dados em ordem cronológica
dados_sm_wider <- dados_sm_wider[order(dados_sm_wider$year),]

# verificando o data frame
glimpse(dados_sm_wider)

```


   c. Acrescente uma nova variável `tmed` aos dados de temperatura diária arrumados, obtida da média diária da `tmax` e `tmin`.
   
```{r}
# Acrescentando uma nova variável tmed
dados_sm_m <- 
  dados_sm_wider %>%
  mutate(., tmed = (tmax + tmin)/2)

glimpse(dados_sm_m)
```

   
- - -


5. Com os dados obtidos na questão 4c: 
   a. renomeie as as colunas `year`, `month` e `day`para `ano`, `mes` e `dia`, respectivamente.
   b. junte as colunas `ano`, `mes` e `dia` em uma única coluna denominada `data` de forma que a classe dessa nova váriavel seja `date`.
   c. Filtre os dados obtidos em **(b)** de forma a descobrir as datas em que as observações de `tmax` ou `tmin` são faltantes. Mostre o **`tibble`** filtrado com as datas e explique o porquê de seus valores. *DICA: quantas observações são esperadas por ano?*. 
   
   
```{r}
# a.

dados_sm_nome <-
  dados_sm_m %>%
  rename(., 
       "ano" = year,
       "mes" = month,
       "dia" = day)

glimpse(dados_sm_nome)
```
   
   
```{r}
# b.
# unindo as colunas
dados_sm_uni <- unite(
  data = dados_sm_nome,
  col = data,
  ano, mes, dia,
  sep = "-"
)
# convertendo para o formato de data
dados_sm_uni$data <- as.Date(dados_sm_uni$data)
# verificando o data frame
glimpse(dados_sm_uni)

```


```{r}
# c.
dados_sm_filtro <-
  dados_sm_uni %>%
  filter(., is.na(tmax) | is.na(tmin))

glimpse(dados_sm_filtro)

```


- - -


6. A amostra de dados abaixo possui medidas a cada 6 horas de uma estação meteorológica de superfície. Reestruture os dados no formato \"arrumado\" e junte as informações de data e horário em uma única variável da classe *POSIXct* denominada `date`.
```
#>         date tmax.0 tmax.600 tmax.1200 tmax.1800 tmin.0 tmin.600 tmin.1200 tmin.1800
#> 2 01-01-2010   22.1     21.0      26.4      27.0     16     13.5      18.2      24.1
#> 3 02-01-2010   26.0     25.0      29.4      29.5     19     13.7      16.3      22.3
#> 4 03-01-2010   25.7     26.3      28.4      29.0     21     14.1      17.2      26.0
#> 5 04-01-2010   23.5     24.5      27.4      28.0     23     16.2      16.9      23.0
```
A estrutura esperada do *tibble* resultante é mostrada abaixo:
```
Rows: 16
Columns: 3
$ date <dttm> 2010-01-01 00:00:00, 2010-01-01 06:00:00, 2010-01-01 12:00:00, 2010-01-01 18:...
$ tmax <dbl> 22.1, 21.0, 26.4, 27.0, 26.0, 25.0, 29.4, 29.5, 25.7, 26.3, 28.4, 29.0, 23.5, ...
$ tmin <dbl> 16.0, 13.5, 18.2, 24.1, 19.0, 13.7, 16.3, 22.3, 21.0, 14.1, 17.2, 26.0, 23.0, ...
```


```{r}

# verificando a estrutura dos dados
str(dados_zorra)

# coersão do data.frame para tibble
dados_zorra_tb <- as_tibble(dados_zorra)
(dados_zorra_tb)

# reestruturando os dados em uma nova tabela
dados_zorra_tbl <- pivot_longer(
  data = dados_zorra_tb,
  cols = c(2:9),
  names_to = "temp.h",
  values_to = "value"
)

# separando a coluna tempH
dados_zorra_s <- separate(
  data = dados_zorra_tbl,
  col = temp.h,
  sep = ".",
  into = c("tmax", "tmin", "hora")
)

```


- - -


7. Faça uma junção da tabela de dados de informações das estações de poluição (`estacoes`, dada abaixo) com os períodos de duração de poluição crítica (`poluentes`). A tabela resultante deve conter somente estações que tenham coordenadas espaciais e medidas de poluentes válidas.
Estrutura da tabela resultante:
```
Rows: 3
Columns: 5
$ id       <int> 1, 1, 2
$ lat      <dbl> 42.46757, 42.46757, 42.04915
$ lon      <dbl> -87.81005, -87.81005, -88.27303
$ poluente <chr> "ozone", "so2", "ozone"
$ duracao  <chr> "1h", "1h", "8h"
```

```{r}

str(estacoes)
str(poluentes)

# coersão dos data.frames para tibble
estacoes_tb <- as_tibble(estacoes)
(estacoes_tb)

poluentes_tb <- as_tibble(poluentes)
(poluentes_tb)


poluente_novo = poluentes %>%
  rename(., "id" = estacao) %>% 
  select(id, everything())
  
glimpse(poluente_novo)

estacoes_poluentes <- inner_join(
  x = estacoes_tb, 
  y = poluente_novo,
  by = "id"
)

glimpse(estacoes_poluentes)
```


- - -


8. Combine as 2 tabelas abaixo de forma que:
  a. A tabela resultante contenha todas as datas compreendidas pelas duas tabelas (e em ordem cronológica) e as observações de umidade do solo (`theta`) sejam preenchidas com `NA`. 
  b. a tabela resultante contenha exatamente as datas da tabela `data_comp` (em ordem cronológica) e as observações de umidade do solo (`theta`) sejam preenchidas com `NA`.
  
```{r}
str(datas_comp)
str(datas_obs)

# coersão dos data.frames para tibble
datas_comp_tb <- as_tibble(datas_comp)
(datas_comp_tb)

datas_obs_tb <- as_tibble(datas_obs)
(datas_obs_tb)
```


```{r}
# a)
datas_full <- full_join(
  x = datas_comp_tb, 
  y = datas_obs_tb,
  by = "date")

datas_full <- datas_full[order(as.Date(datas_full$date, format="%Y-%m/%d")),]

glimpse(datas_full)

```
  
  
```{r}
# b)

datas_left <- left_join(
  x = datas_comp_tb, 
  y = datas_obs_tb,
  by = "date")

datas_left <- datas_left[order(as.Date(datas_left$date, format="%Y-%m/%d")),]

glimpse(datas_left)

```


---


9. Utilizando os dados horários de estações meteorológicas automáticas (EMA) do RS (`dados_rs_08_16`), determine a data inicial, final e o período de dados (em anos) de cada estação (identificada pela variável `site`).


```{r, eval=FALSE}
# estrutura dos dados
str(dados_rs_08_16)

# coersão do data frame para tibble
dados_rs_08_16_tb <- as_tibble(dados_rs_08_16)
(dados_rs_08_16_tb)

# agrupando em função de cada estação
dados_rs_new <- dados_rs_08_16_tb %>%
  group_by(., site) %>%
  summarise(.,
            inicio = date[which.min(date)],
            final = date[which.max(date)],
            # conta quantos anos tem
            period = n()/8760) %>%
  glimpse(dados_rs_new)

```


---


10. Determine a porcentagem de dados válidos (ou seja, não faltantes) de cada variável para cada EMA. Aproxime os valores para números inteiros.


```{r}

dados_rs_08_16_tb <- as_tibble(dados_rs_08_16)

dados_rs_novo <-
  dados_rs_08_16_tb %>%
  group_by(., site) %>%
  summarise(.,
             tair = as.integer((sum(!is.na(tair))/n())*100),
             rh = as.integer((sum(!is.na(rh))/n())*100),
             prec = as.integer((sum(!is.na(prec))/n())*100),
             rg = as.integer((sum(!is.na(rg))/n())*100),
             ws = as.integer((sum(!is.na(ws))/n())*100)
             )

glimpse(dados_rs_novo)

```


---


11. Com o resultado da questão anterior, adicione uma variável indicativa da porcentagem média de observações válidas de todas variáveis. Ordene esta tabela em ordem decrescente da disponibilidade média de observações.


```{r}

dados_rs_disp <-
  dados_rs_novo %>%
  group_by(., site) %>%
  mutate(.,
         disp_med = (tair+rh+prec+rg+ws)/5) %>%
  arrange(., desc(disp_med))
  
glimpse(dados_rs_disp)
  
  
```


---


12. Para a EMA de Santa Maria (ver `info_emas_rs_08_16`) obtenha o ciclo diurno médio da temperatura do ar e a porcentagem de dados válidos usados para compor a `tair` média de cada hora. 


```{r}

ema_sm <-
  dados_rs_08_16_tb %>%
  filter(str_detect(site, "A803")) %>%
  select(., site, date, tair) %>%
  mutate(., hora = hour(date))

#glimpse(ema_sm)

ema_sm_new <-
  ema_sm %>%
  group_by(., hora) %>%
  summarise(.,
            tair_med = mean(tair, na.rm = TRUE),
            tair_disp = (sum(!is.na(tair))/n())*100
  )
glimpse(ema_sm_new)

```


---


13. Com os dados de temperatura do ar (`tair`) filtrados para EMA de Santa Maria (a) selecione somente os dias observações válidas nas 24 horas (dias completos, ou seja, sem nenhuma falha nas 24 h). A partir destes dados (b) obtenha a frequência de ocorrência da temperatura mínima para cada horário do dia. (c) Apresente a tabela de resultados em ordem decrescente da frequência de ocorrência.


```{r}
# a.
ema_sm_tair <-
  dados_rs_08_16_tb %>%
  filter(str_detect(site, "A803")) %>%
  select(., site, date, tair) %>%
  mutate(., dia = floor_date(date, unit = "day")) 

sm_tair <-
  ema_sm_tair %>%
  group_by(., dia) %>%
  summarise(.,
            tair_val = as.integer((sum(!is.na(tair))/24)*100)
)

# os dias completos são aqueles com tair_val = 100
dias_completos <-
  sm_tair %>%
  filter(., tair_val==100)
  
glimpse(dias_completos)

glimpse(tail(dias_completos))

```


```{r}

# b.
ema_sm_tair <- 
  ema_sm_tair  %>% 
  mutate(., hora = hour(date)) 

# determinando para cada dia o horário em que a temperatura mínima ocorreu
freq_tmin <-
  ema_sm_tair  %>% 
  group_by(., dia) %>%
  summarise(.,
            hh = hora[which.min(tair)])

nrow(freq_tmin)

# determinando para cada hora quantas vezes a temperatura mínima ocorreu
freq_htmin <-
  freq_tmin  %>% 
  group_by(., hh) %>%
  count(hh) %>%
  rename(., "h_tmin" = hh)

glimpse(freq_htmin)

```


```{r}
# c.
# ordem decrescente da frequência de ocorrência
freq_htmin_dec <- 
  freq_htmin %>%
  arrange(., desc(n))

glimpse(freq_htmin_dec)

```

